臺灣高等法院高雄分院刑事判決　　　　 95年度上易字第700號
上　訴　人　臺灣屏東地方法院檢察署檢察官
被　　　告　甲○○
選任辯護人　郭憲彰律師
上列上訴人因被告侵占案件，不服臺灣屏東地方法院94年度易字
第687 號中華民國95年7 月27日第一審判決（起訴案號：臺灣屏
東地方法院檢察署94年度偵字第3853號），提起上訴，本院判決
如下：
    主  文
原判決撤銷。
本件免訴。
    理  由
一、公訴意旨略以：緣被告甲○○之母潘陳敏早年向交通部公路
    總局認養位於屏東縣枋山鄉○○○路450 公里南下車道旁空
    地（下稱系爭土地，位於屏東縣獅子鄉○○段494 地號上屏
    東縣獅子鄉○○段494 地號上），負責綠化植栽工作，嗣由
    甲○○繼續負責，竟意圖為自己不法之所有，於民國93年1
    月15日將該地以新臺幣（下同）6,000 元之代價出租予李瑞
    敏，期間為1 年，並為便於承租人做營業使用，乃於93年上
    半年，在該處興建大型廣告招牌基座，另僱請他人駕怪手整
    地、埋放管線、設置廁所，復在土地接近道路外沿處種植樹
    木區○道路內、外範圍，顯有易持有為所有之意思，因認被
    告涉犯刑法第335 條第1 項之侵占罪嫌。
二、按案件有時效已完成者之情形，應諭知免訴判決，刑事訴訟
    法第302 條第2 款定有明文。又按「刑法第320 條第2 項之
    竊佔罪，為即成犯，於其竊佔行為完成時犯罪即成立，以後
    之繼續竊佔乃狀態之繼續，而非行為之繼續。又因所竊佔者
    為他人不動產、只是非法獲取其利益，其已否辦理登記，與
    犯罪行為之完成無關」、「竊佔罪為即成犯，於其竊佔行為
    完成時犯罪即成立，以後之繼續佔用乃狀態之繼續，而非行
    為之繼續，故於竊佔後，雖將原有建物拆除另予改建，僅係
    竊佔狀態繼續中變更其使用之方法，不構成另一新竊佔罪，
    有關追訴權時效之起算，應以最初竊佔行為完成時為準」，
    （最高法院66年台上字第3118號判例及74年台上字第3634號
    判決要旨可參）。刑法第320 條第2 項竊佔罪之法定本刑為
    5 年以下有期徒刑、拘役或500 元以下罰金，依95年7 月1
    日刑法修正施行前第80條第1 項第2 款規定，追訴權因10
    年不行使而消滅。修正施行後，該追訴權改為因20年不行使
    而消滅。按行為後法律有變更者，適用行為時之法律，但行
    為後之法律有利於行為人者，適用最有利於行為人之法律，
    為民國95年7 月1 日修正施行之刑法第2 條第1 項所明定。
    查修正後刑法第80條第1 項，及修正前刑法第80條第1 項關
    於追訴權時效期間之規定不同，修正後刑法所定時效期間較
    長，表示行為人被追訴之期限較久，自屬對行為人不利，比
    較結果自以修正前刑法第80條較有利於行為人，本件關於追
    訴權時效，自應適用修正前刑法第80條之規定。關於刑法追
    訴權時效之停止進行，及其期間、計算，亦應一體適用修正
    前刑法第83條之規定。
三、按被告以外之人於審判外之言詞或書面陳述，除法律有規定
  　者外，不得作為證據；又被告以外之人於審判外之陳述，雖
    不符刑事訴訟法第159 條之1 至第159 條之4 之規定，而經
    當事人於審判程序同意作為證據，法院審酌該言詞陳述或書
    面陳述作成時之情況，認為適當者，亦得為證據；另當事人
    、代理人或辯護人於法院調查證據時，知有第159 條第1 項
    不得為證據之情形，而未於言詞辯論終結前聲明異議者，視
    為有前項之同意，刑事訴訟法第159 條第1 項、第159 條之
    5 分別定有明文。本件檢察官、辯護人及被告於本院準被程
    序時，就原審判決所引用各項證據（含傳聞證據、非傳聞證
    據及符合法定傳聞法則例外之證據）之證據能力均明示同意
    有證據能力（見本院卷第35頁），且於本院言詞辯論終結前
    ，檢察官、辯護人及被告對於卷附具有傳聞證據性質之證據
    ，既均已知其情，均未聲明異議，本院認該具有傳聞證據性
    質之證據，並無任何違法取證之不適當情形，以之作為證據
    使用係屬適當，自得採為認定本件事實之依據。
四、公訴人認被告之母潘陳敏早年（公訴人未指明早年係指何時
    ）向交通部公路總局認養位於屏東縣獅子鄉○○段494 地號
    即屏東縣枋山鄉○○○路450 公里南下車道旁之空地，負責
    植栽，嗣由被告繼續負責，被告竟於93年1 月15日將該地整
    理種植九重葛植栽並興建廣告招牌基座且出租予李瑞敏，作
    為營業使用，涉嫌刑法第335 條第1 項之侵占罪嫌，無非以
    證人李瑞敏之證述及租賃契約書、國有土地勘（清）查表－
    使用現況略圖、臺灣屏東地方法院檢察署勘驗筆錄、屏東縣
    枋寮地政事務所94年6 月13日屏枋地二字第0940003606 號
    函附土地登記公務用謄本、土地複丈成果圖各1 份、航照圖
    、地籍套繪圖各5 份、照片44幀等為其論罪依據。訊據被告
    甲○○堅詞否認有何犯行，辯稱：伊於偵訊時僅指稱伊母親
    在系爭土地上耕作，不是指認養，且伊於76年間即開始在該
    地種植椰子樹，79年7月間並申請電源引水使用，早期申請
    電源不需要土地所有權狀，找個地方設立申請並負擔電費即
    可，伊沒有土地所有權狀，地號之記載僅是參考用而已，因
    種植椰子樹需要水電，有申請電源，由屏鵝公路對面之水池
    處，引水經過馬路下方之涵洞到對面種植椰子樹等語。
五、經查：
（一）公訴人所指屏東縣屏鵝公路450 公里處南下車道旁之土地
      係屏東縣獅子鄉○○段494 地號土地之一部分，所有權人
      為中華民國，管理機關為交通部公路總局等情，有屏東縣
      枋寮地政事務所94年6 月13日屏枋地二字第0940003606號
      函附獅子鄉○○段494 地號土地登記公務用謄本、土地複
      丈成果圖、該所94年6 月22日屏枋地二字第0940003781號
      函附土地複丈成果圖及94年8 月22日屏枋地二字第094000
      5012號函等在卷可稽（偵卷第47-51 頁），堪予認定。而
      經原審向交通部公路總局第三養護工程處楓港工務段函查
      有關屏東縣獅子鄉○○段494 地號土地其上種植之椰子樹
      、瓊麻、林投樹、中東海棗等係何人種植，據該單位回覆
      ；查屏東縣獅子鄉○○段494 地號土地坐落於台一線449K
      +9 00--451K+800 間，管理機關為交通部公路總局，目前
      地上物栽植木麻黃，另查椰子樹、瓊麻、林投樹、中東海
      棗等地上物係種植在未登錄土地，坐落省道台一線南下車
      道450K處右側，非交通部公路總局所栽植，此有交通部公
      路總局第三養護工程處楓港工務段95年5 月24日三工楓字
      第0950004012號函在卷可憑（原審卷第81頁），被告供稱
      於76年間即在系爭土地上種植椰子樹、瓊麻，現場有接電
      錶，係設在旁邊之土地上，該處有水源，然後接管線到本
      案之土地上，並庭呈79年電費代繳及欠費查詢單附卷（原
      審卷第72頁）；觀該電費代繳及欠費查詢單其上記載用電
      地址為屏東縣枋山鄉○○○段第597-6號，此與被告於94
      年3 月2日遭人檢舉自7、8年前即竊佔屏東縣屏鵝公路450
      公里處南下車道旁土地開墾種植有價值之椰子樹之檢舉內
      容，其所指土地地號並不相同，然而屏東縣枋山鄉○○○
      段之地理位置確係在屏東縣獅子鄉○○段494地號對面土
      地旁邊，此有屏東縣獅子鄉○○段494等地號之地籍圖在
      卷可憑（原審卷第30-31頁），屏東縣獅子鄉○○段494地
      號土地正係檢舉人陳瑞敏所指之屏東縣屏鵝公路450公里
      處南下車道旁之土地，而證人乙○○於本院審理時陳稱:
      伊在被告向台電申請電錶前，於75年間，就已經於該處林
      班地設電抽取池水種植，而被告在海邊種植椰子樹灌溉，
      那邊還有碉堡，被告申請之時間是好多年前的事情了等語
      （本院卷第99 -100頁），證人乙○○既自75年間即在該處
      種植，顯見其應屬嫻熟附近土地種植或使用狀態之人，其
      對於被告就上開土地之使用狀態應無不知；復無證據足認
      證人乙○○與被告有何特別之親誼或交情，證人當無甘冒
      受偽證罪刑罰制裁而故為不實證言之必要，是被告確已佔
      用系爭該處使用多年，應堪認定。再經本院履勘現場，亦
      發現屏鵝公路南下450公里處車道旁之空地上埋有或顯露
      於地表之水管，亦有設置電源開關，該空地斜對面之電線
      桿上有一藍色鐵蓋外殼之電錶箱以及水管、電管；水管、
      電管延屏鵝公路橫向下方之涵洞直通對面空地，藍色外殼
      電錶斜後方有1水池，藍色電錶前方亦有1個電錶，有本院
      勘驗筆錄暨照片在卷（本院卷第82-86頁），勘驗結果與
      被告及證人乙○○所述之情節亦相吻合，是被告所稱於70
      幾年間，即在系爭土地上種植椰子樹，現場有接電錶，設
      在旁邊之土地上，然後接管線到本案之土地等語，尚非無
      據。
（二）系爭屏東縣屏鵝公路450 公里處南下車道旁之土地係坐落
      於台一線449K+873--452K+100間之南下右側，聚集多部流
      動攤販行動咖啡車，且並未經財政部國有財產局出租予他
      人使用，亦未曾由交通部公路總局委託他人認養，亦有財
      政部國有財產局臺灣南區辦事處94年4月21日臺財產南改
      字第0940016219號函、交通部公路總局第三區養護工程處
      94 年12月14日三工用字第09 40034041號函各1份附卷為
      憑（原審卷第12頁），足認被告使用系爭土地並無任何合
      法權源，亦非繼受他人任何權利而得以合法使用該土地。
      被告雖有於系爭土地上從事種植椰子樹、瓊麻等樹木以及
      設置廣告看板基座，並自93年1月15日起將系爭土地出租
      予李瑞敏，李瑞敏從事行動咖啡車之擺攤營生，租期為1
      年之事實，並有房屋租賃契約書1份、現場照片附卷可參
      （偵卷第3-13頁），復經臺灣屏東地方法院檢察署檢察官
      勘驗屬實，有勘驗筆錄、照片為憑（偵卷第29-34頁）；
      然被告確有於79年間即有占用上開土地之事實，亦堪認定
      。至檢舉人李瑞敏雖於檢舉信中狀稱: 屏鵝公路450公里
      處南下車道旁之土地於7、8年前遭被告佔用等語（他字卷
      第1頁），然檢舉人並未有何佔用前後之採證照片，亦未
      提出其他可為證據之證人以證明被告佔用系爭土地僅有7
      、8 年等情，自難僅因上開檢舉信片面指述而為被告不利
      之認定。被告於佔用系爭土地期間設置廣告基座平台、以
      石頭堆積成階梯供人上坡使用、以石頭圍繞為樹台、種植
      九重葛、出租作為行動咖啡車營業等等，此亦僅係竊佔狀
      態繼續中變更其使用方法，並不構成另一新的竊佔或侵占
      行為。
（三）再者，由於不動產與動產本質之不同，所謂以己力持有支
      配他人不動產，係指對該不動產之占 有支配關係須具有繼
      續性及排他性。蓋不動產無法移動，其持有關係之破壞與
      建立並不明顯；非有繼續性，難以知悉其係繼續使用或一
      時利用；非有排他性，亦無從得悉其持有支配之意思。被
      告於該處埋設管線於地表，種植樹木、放置石頭作為樹台
      、鋪設水泥看板基台等等設施，應有永久利用且排他使用
      而以自己之實力予以支配而加以佔據或持有土地之意思，
      且其種植有經濟利益之樹木更進而出租他營業，有不法利
      益之意圖，亦甚明顯， 核被告所為係犯刑法第320條第2
      項竊佔罪嫌。又刑法上之侵占罪，以持有人就其持有中之
      他人所有物，表現其變為所有之意思而成立，不以實際上
      得財為必要條件；刑法第335條第1項所謂他人之物，固不
      以動產為限，不動產亦屬之，但財產上不法之利益無與焉
      ，此最高法院44年台上字第546號、51年台上字第190 號
      判例可參。換言之，侵佔罪之成立，係指行為人在外觀上
      足以顯示其將持有之物據為己有，亦即行為人主觀上以所
      有人之意思自居，而其所為之行為足以讓第三人得以認識
      行為人有意使有權限之人對於該物形成分離；而刑法第32
      0條第2項之竊佔罪，以行為人意圖為自己或第三人之不法
      利益，而竊佔他人之不動產為構成要件，亦即除行為人須
      具有意圖為自己或第三人不法利益之主觀犯意外，並須有
      以己力支配他人不動產之客觀舉動，該二罪主觀之意圖不
      法犯意與客觀之佔用行為，應屬相同，被告之行為應屬刑
      法第320 條第2 項之範疇，公訴人起訴被告涉嫌刑法第
      335 條第1 項之侵占罪，尚有誤會。然因被告之竊佔行為
      於79年間時即已完成，其追訴權時效期間應自竊佔行為完
      成時起算，而刑法第320 條第2 項竊佔罪係最重本刑為5
      年以下有期徒刑之罪，其追訴權經10年不行使即消滅，已
      如上述。本件檢舉人於94年3 月3 日提出檢舉時（他字卷
      第1 頁收文章），該追訴權時效又無停止進行之情形，則
      國家對於被告犯行之追訴權時效已經完成。
      依
六、原審以不能證明被告犯侵占罪，而為被告無罪之諭知，尚有
    未洽，公訴人上訴認被告有侵占犯意，應改判有罪等語；雖
    無理由，然原判決既有違誤，本院自應加以撤銷改判，並依
    刑事訴訟法第302條第2款之規定，就被告竊佔部分為免訴之
    諭知。
據上論斷，應依刑事訴訟法第369條第1項前段、第364條、第302
條第2款，判決如主文。
本案經檢察官姜麗儒到庭執行職務。
中　　華　　民　　國　　96　　年　　4　　月　30　日
                  刑事第八庭    審判長法  官  李炫德
                                      法  官  蔡國卿
                                      法  官  簡志瑩
以上正本證明與原本無異。
不得上訴。
中　　華　　民　　國　　96　　年　　4　　月　30　日
　　　　　　　　　　　　　　　　　　　書記官  白  蘭
附錄本件判決論罪科刑法條：
中華民國刑法第320條第2項
意圖為自己或第三人不法之所有，而竊取他人之動產者，為竊盜
罪，處 5 年以下有期徒刑、拘役或 5 百元以下罰金。
意圖為自己或第三人不法之利益，而竊佔他人之不動產者，依前
項之規定處斷。
前二項之未遂犯罰之。
